【裁判字號】    97,重勞訴,3
【裁判日期】    970912
【裁判案由】    確認僱傭關係存在
【裁判全文】
臺灣臺中地方法院民事判決  97年度重勞訴字第3號
原      告   戊○○
             丙○○
共      同
訴訟代理人   丁○○
被      告   台中汽車客運股份有限公司
法定代理人   甲○○
訴訟代理人   辛武律師
複代理人     乙○○
上列當事人間確認僱傭關係存在事件，本院於民國97年8月28日
言詞辯論終結，判決如下：
    主  文
原告之訴駁回。
訴訟費用由原告負擔。
    事實及理由
一、原告起訴主張：原告戊○○、丙○○分別於民國84、85年起
    受雇於被告公司擔任大客車駕駛員，與被告分別成立不定期
    之勞動契約，原告均未曾領受員工工作規則，對於工作規則
    內容亦不知悉。然原告戊○○於96年10月29日經被告公司以
    其私改路線、肇事、客人投訴、闖紅燈等違反工作規則之情
    事記滿三大過為由解僱，但被告所謂私改路線係因伊身體不
    適並已向站長報告，而肇事部分伊已遭被告公司罰款，再予
    以記大過有違一事不二罰原則，客人投訴亦屬無理，被告公
    司指責原告闖紅燈一事亦無確切之證據，被告所謂違規之情
    均與事實不符且處分過重有失衡平。另原告丙○○則於96年
    11月12日經被告公司以伊遭客人投訴、闖紅燈等違反工作規
    則之情事記滿三大過為由解雇，然被告公司未曾給予其說明
    陳述機會，且雇主欲解雇員工需其違犯之工作規則情節重大
    ，如非情節重大應先予以警告申誡減薪或降職之處分，故被
    告公司對其所為之記大過解職處分顯無理由。爰依勞動基準
    法之法律關係，請求確認兩造間僱傭關係存在，並聲明：確
    認兩造僱傭關係存在。
二、被告則以：原告受雇時起均曾受公司宣導講習並領取公司員
    工工作規則。原告明知員工工作規則第7章第40條第46項有
    不得闖紅燈及擅改路線之規定，仍於96年4月19日至96年10
    月19日間多次重大違規，被告公司曾於96年5月間對原告叮
    囑需遵守工作規則，然原告並無悔過之心於其後又再犯有闖
    紅燈及私改路線等違規情事，故分別於96年10月19日及96年
    11月12日，依勞動基準法第12條第1項第4款及員工工作規則
    第7章第40條第46項之規定解雇戊○○、丙○○等語資為抗
    辯。並聲明：原告之訴駁回。
三、得心證之理由：
  (一)按確認法律關係之訴，非原告有即受確認判決之法律上利益
    者，不得提起，民事訴訟法247條第1項前段定有明文。而所
    謂即受確認判決之法律上利益，係指法律關係之存否不明確
    ，原告主觀上認其在法律上之地位有不安之狀態存在，且此
    種不安之狀態，能以確認判決將之除去者而言（最高法院52
    年度臺上字第1240號判例意旨參照）。本件原告否認被告解
    僱原告之違反工作規則、情節重大之事由，並主張被告之解
    僱不合法，兩造間之僱傭關係仍存在，故兩造間是否仍有僱
    傭關係存在，即影響原告之法律上地位，而此不安之狀態，
    得以本件確認判決除去，揆諸上開規定及說明，原告對被告
    提起本件確認僱傭關係存在之訴，應有確認利益，此合先敘
    明。
  (二)本件原告主張原告戊○○、丙○○分別於民國84、85年起受
    雇於被告公司擔任大客車駕駛員，與被告成立不定期之勞動
    契約，被告並不爭執，此部分可信為真實。原告另主張受雇
    於被告時均未曾領受員工工作規則，對於工作規則內容亦不
    知悉及被告公司於96年10月29日將原告戊○○以私改路線、
    肇事、客人投訴、闖紅燈等違反工作規則之情事記滿三大過
    為由解僱及於96年11月12日將原告丙○○以遭客人投訴、闖
    紅燈等違反工作規則之情事記滿三大過為由解僱均不合法，
    惟為被告所否認，並以前詞置辯，是本件兩造爭執在於(1)原
    告是否領得員工工作規則而知悉工作規則內容(2)原告是否確
    有被告於96年10月29日及96年11月12日將之解雇之違反工作
    規則之情事？茲詳述如下：
  (1)原告是否領得員工工作規則而知悉工作規則內容部分：
  原告主張未曾領得員工工作規則，惟為被告否認，經查，原
    告確曾領取工作規則並已簽名一事，有卷附原告並不爭執之
    「台中汽車客運股份有限公司員工工作規則東海站領取名單
    明細」、「台中汽車客運股份有限公司員工工作規則省議會
    站領取名單明細」各1份，原告亦均於領取名單明細上簽名
    ，是原告猶於本院審理時主張未曾領得員工工作規則，自不
    可採。
  再依卷內兩造所不爭執之被告公司員工工作規則規定觀之，
    員工工作規則第7章第40條第1項「擅自更改行車路線」、第
    14項「闖紅燈」及第48項「因業務過失或工作不力，造成公
    司營收及財物損失者」均屬得記大過之違規情狀；又同條第
    46項則規定同年度記大過滿三次者得予以解雇；衡酌該員工
    工作規則之違規處分標準，各該違規情狀就社會客觀標準觀
    之，並無不當，且部分情狀如闖紅燈等係已達違反法令規定
    有危及交通秩序、乘客生命安全之虞，於法尚無違背，合先
    敘明。
  (2)原告是否確有被告於96年10月29日及96年11月12日將之解雇
    之違反工作規則之情事部分：
  原告戊○○部分：
  1.原告簡進甫於96年9月19日與96年10月19日分別因私改路線
    遭被告公司依工作規則第7章第40條第1款各記大過1次，有
    「台中客運駕駛員員工懲處案件報告」影本附卷可證；於96
    年2月4日肇事造成公司財物形象損失，依員工工作規則第7
    章第40條第48項之規定記大過1次，並於同年月26日將該處
    分函告原告簡進甫，亦有中客人字第09600138號函、台中客
    運股份有限公司簽呈影本附卷可憑，是原告戊○○確有被告
    於96年10月29日將之解雇之違反工作規則之情事。此外依「
    台中汽車客運股份有限公司員工獎懲記錄表」可知原告戊○
    ○分別於96年1月1日已因業務過失，造成公司財務損失，為
    申誡處分；並於96年4月6日早退，經公司申誡2次；復於96
    年6月12日、96年7月10日、96年7月12日、96年8月10日及96
    年8月16日因行駛中未開大燈經公司各申誡1次、96年7月17
    日、96年8月6日違反交通規則經公司各申誡1次、96年8月10
    日私改路線經公司記大過1次，顯見原告戊○○於上述期間
    已因類此事由經被告公司為懲戒處分，惟原告戊○○猶未改
    進，是被告依勞動基準法第12條第1項第4款以原告戊○○違
    反工作規則情節重大予以解僱，於法自無不合。
  2.另原告戊○○就肇事一事已遭罰款認為被告公司再以此為由
    對其記大過處分有違一事不二罰原則云云，惟按「一事不二
    罰」原則，就行政制裁而言，係指違法行為人之同一違法行
    為，其基於單一之決定，或自然意義之單一行為，違反數個
    法律，國家不得以同一事實或同一依據，給予兩次以上行政
    處罰；又行為人違反行政法規作為義務，涉及數處罰規定時
    可否合併處罰，因行為之態樣、處罰之種類及處罰之目的不
    同而有異，除數處罰之性質與種類不同，例如一為罰鍰、一
    為沒入，或一為罰鍰、一為停止營業處分等情形，必須採用
    不同之處罰方法或手段而為併合處罰，以達行政目的所必要
    者外，不得重複處罰，乃現代民主法治國家之基本原則，是
    違反作為義務之行為同時構成數處罰要件而處罰種類相同者
    ，則從其一重處罰已足達成行政目的時，即不得再就其他行
    為併予處罰，始符憲法保障人民權利之意旨（司法院大法官
    釋字第503號解釋參照），惟本件之情況並非由行政機關對
    人民有所限制造成權益侵害，而係兩造間契約中約定員工需
    遵守工作規則，原告於受雇之初既已領取工作規則，足認其
    已檢閱工作規則之內容並已同意而成為契約之一部，而依被
    告之工作規則第7章第40條第48項之規定，就原告簡進甫肇
    事造成之結果被告公司本得酌情記過、記大過或是解雇，此
    係基於私法自治、契約自由原則，且該工作規則之內容並無
    違反法令之規定，故被告依上開規定對原告戊○○所為之記
    大過處分非無理由，此與一事不二罰無涉，況依侵權行為法
    之規定，雇主於負連帶賠償責任後對於實際肇事之員工本即
    有求償權，亦與一事不二罰原則無關，併此敘明。
  原告丙○○部分：
  1.原告丙○○於96年2月6日19時23分於三民路福音街口違反工
    作規則闖紅燈遭被告公司依員工工作規則第7章第40條第14
    款記大過處分一事，有台中客運駕駛員人事懲處案件報告在
    卷可憑，於96年4月14日晚間8時許行經草湖站對乘客咆哮且
    態度惡劣，經乘客向交通部公路總局台中區監理所投訴，交
    通部公路總局台中區監理所以中監運字第0960015934號函告
    被告公司要求加強駕駛員服務教育訓練，遭被告公司依員工
    工作規則第7章第40條第2項記大過1次，被告並於同年4月27
    日就該投訴事件對原告丙○○加以約談予其說明陳述之機會
    ，且就改善服務態度一事予以勸導，此有中客人字第096003
    57號函、中監運字第0960015934號函、台中汽車客運股份有
    限公司稽查課行車安全防範勤務駕駛員約談記錄影本附卷可
    證；惟原告丙○○復於96年9月3日下午4時許遭民眾向監理
    單位投訴其於行經大里中興路時有闖紅燈按名喇叭逼迫車輛
    讓道等違規情事，經交通部公路總局台中區監理所以中監運
    字第0960042193號函告知被告公司，被告依工作規則第7章
    第40條之規定對之為記大過之處分，並有中監運字第096004
    2193號函、公路總局民眾免費申訴電話投訴公路客運駕駛人
    違規駕駛案件統計表影本附卷可稽，是原告丙○○確有被告
    於96年11月12日將之解雇之違反工作規則之情事，應可認定
    。此外依「台中汽車客運股份有限公司員工獎懲記錄表」可
    知原告丙○○分別於96年1月6日、1月23日已因未使用代幣
    卡經被告公司為申誡處分；並於96年2月11日、96年2月24日
    、96年2月27日、96年3月4日、96年3月30日、96年7月7日及
    96年8月24日因行駛中未開大燈經公司各申誡1次，顯見原告
    丙○○於上述期間已因類此事由經被告公司為懲戒處分，惟
    原告丙○○猶未改進，是被告依勞動基準法第12條第1項第4
    款以原告丙○○違反工作規則情節重大予以解僱，於法自無
    不合。
  2.原告丙○○雖又主張其違規情事未達勞動基準法第12條第4
    款「違反勞動契約或工作規則，情節重大者。」得不先予預
    告逕行終止契約之情況，惟所謂「情節重大」係屬不確定之
    法律概念，固不得僅就雇主所訂工作規則之名目條列是否列
    為重大事項作為決定之標準（最高法院95年度台上字第2465
    號判決），然若因勞工違反勞動契約或工作規則，導致勞動
    關係進行受到干擾、有所障礙，而有賦予雇主立即終止勞動
    契約關係權利之必要，並且受僱人亦無法期待雇主於解僱後
    給付其資遣費，自可謂情節重大；經查本件原告除於同一年
    度各遭記滿3次大過外，亦分別有程度不一之違規行為遭記
    申誡多次，已如前述，觀被告公司工作規則第7章第40條有
    關行車人員違規處分標準，規定得記大過處分之違規情事，
    均屬對於乘客服務足以影響公司形象、搭乘品質，或是已達
    違反交通規則、影響交通秩序及危及乘客生命安全之重大程
    度，其於同條第46項之同一年度記大過滿3次得予以解雇規
    定並無不當，若受雇人確實於同一年度記滿3大過，足證其
    於每次違規之後並無悔過之心，屢遭懲處投訴均不悔改，致
    雇主公司形象受損、影響營運，其與員工之間之信任關係全
    無，且同一年度有多次違規遭記大過之行為亦可認原告已不
    適任客運駕駛一職，綜上情狀此確係已達情節重大之程度，
    故被告公司之員工工作規則第7章第40條第46項規定同一年
    度記大過滿3次者得予以解雇之規定與勞動基準法第12條第
    4款情節重大尚無違背，被告於原告同年度遭多次申誡並記
    滿3大過對原告所為之解雇於法尚無不合，原告主張無理由
    。
  (3)綜上所述，原告於96年間分別因違反員工工作規則，經被告
    依員工工作規則第7章第40條各項記滿三次大過，則被告依
    該規則同條第46項之規定將原告予以解雇於法核無不合，從
    而兩造間之僱傭關係既已終止，則原告請求確認兩造間僱傭
    關係存在，自無理由，應予駁回。
四、本件事實已臻明確，兩造其餘攻擊、防禦方法及主張，經審
    酌後，均與結論無涉，爰不一一贅述。
五、訴訟費用負擔之依據： 民事訴訟法第78條。
中    華    民    國    97    年    9    月    12    日
                  民事第二庭    法  官  涂秀玲
正本係照原本作成。
如對本判決上訴，須於判決送達後20日內向本院提出上訴狀。
中    華    民    國    97    年    9    月    12    日
                                書記官  王嘉麒


司法院資訊處製作；財團法人民間司法改革基金會備份。
